【裁判字號】    97,上易,856
【裁判日期】    980217
【裁判案由】    清償債務
【裁判全文】
臺灣高等法院民事判決                 97年度上易字第856號
上  訴  人  乙○○
訴訟代理人  趙建和律師
被上訴人    甲○○
訴訟代理人  李文中律師
            林佩儀律師
上列當事人間清償債務事件，上訴人對於中華民國97年8月20日
臺灣板橋地方法院97年度訴字第707號第一審判決提起上訴，經
本院於98年1月13日言詞辯論終結，判決如下：
    主  文
原判決廢棄。
被上訴人應給付上訴人新台幣陸拾萬元，及自民國九十七年三月
五日起至清償日止，按週年利率百分之五計算之利息。
第一、二審訴訟費用由被上訴人負擔。
   事實及理由
一、上訴人起訴主張： 被上訴人於民國（下同）84年3月間經由
    訴外人丁○○介紹， 自84年3月10日起向上訴人承租上訴人
    所有坐落於台北縣板橋市○○段57地號土地（下稱系爭土地
    ），供作倉庫之用，雙方約定租金每月新台幣（下同）1 萬
    元，因上訴人信賴被上訴人當時為板橋市民代表會副主席之
    身分，因此並未訂立書面契約，僅由被上訴人親筆簽立一份
    書面承認承租系爭土地，並同意給付每月租金1萬元， 雖該
    份書面遭被上訴人竊走，上訴人尚有保存一份被上訴人親筆
    簽名承諾之書面（下稱系爭書面）載明： 租金部分於96年4
    月12日若無法清實完畢，可商議展期。詎被上訴人僅簽發票
    據號碼PY0000000號、發票日86年12月14日、 面額10萬元、
    台北中小企銀溪洲分行為付款人之支票（下稱系爭支票）支
    付租金，尚積欠租金120餘萬元，屢經催討，仍未給付。 縱
    無法證明兩造所約定之租金為每月1萬元，惟依土地法第110
    條規定之計算基準，系爭土地之地租每月亦超過兩造所約定
    之1萬元。若認兩造就系爭土地未成立租賃關係， 惟被上訴
    人自84年3月10日起至交還系爭土地之日即96年8月27日止，
    確實有使用系爭土地，並在系爭土地上搭蓋鐵皮屋，即屬無
    權使用系爭土地，上訴人亦得向被上訴人請求相當於租金之
    不當得利等情。爰依租賃法律關係、民法不當得利法律關係
    ，求為命：被上訴人應給付上訴人60萬元，及自原法院支付
    命令送達被上訴人翌日即97年3月5日起至清償日止，按年息
    5%計算之利息。（原審為上訴人敗訴之判決，上訴人聲明不
    服）並上訴聲明：(一)原判決廢棄。(二)被上訴人應給付上訴人
    60萬元，及自原法院支付命令送達被上訴人翌日即97年3月5
    日起至清償日止，按年息5%計算之利息。
二、被上訴人則以： 被上訴人否認兩造間自84年3月10日起至96
    年8月27日止，就系爭土地有租賃關係存在， 上訴人應就系
    爭土地有租賃關係存在之事實，負舉證責任。系爭書面係兩
    造在言談間，被上訴人隨意書寫上訴人所要求之事項，如「
    96年6月31日拆除」、「租金部分於」、「 若無法清實完畢
    可商議展期」及「甲○○」等，該等字句係隨處記載、文義
    分離、並無連貫，足證被上訴人並無表示應允或同意給付之
    意。 且於84年3月間透過丁○○向上訴人借用系爭土地作花
    店倉庫使用者係被上訴人之父，而非被上訴人，其法律關係
    究為使用借貸、或租賃，被上訴人並不清楚，被上訴人僅係
    出面代其父親處理倉庫事宜，被上訴人非系爭土地之承租人
    。另被上訴人曾於86年12月間給付上訴人10萬元之支票，然
    其係用以代父親補貼上訴人，以為了結。況依一般經驗法則
    ，倘雙方有租用土地之合意，出租人不可能自行繳納地價稅
    ，卻長達10年時期間不向承租人收取租金，足見兩造間並無
    租賃關係存在等語，資為抗辯。並答辯聲明：上訴駁回。
三、上訴人主張被上訴人於系爭書面親筆書寫：租金部分於96年
    4 月12日若無法清實完畢，可商議展期等字，並簽名於上，
    且被上訴人簽發系爭支票支付之事實，業據提出系爭書面及
    託收票據記錄表為證，且為被上訴人所不爭執，堪信為真正
    。上訴人又主張被上訴人於84年3 月間經由訴外人丁○○介
    紹，自84年3月10日起向上訴人承租系爭土地， 供作倉庫之
    用，雙方約定租金每月1萬元， 惟被上訴人至交還系爭土地
    之日即96年8月27日止尚積欠租金120餘萬元，若認兩造就系
    爭土地未成立租賃關係， 因被上訴人自84年3月10日起至交
    還系爭土地之日即96年8月27日止， 確實有使用系爭土地，
    並在系爭土地上搭蓋鐵皮屋，即屬無權使用系爭土地，上訴
    人亦得向被上訴人請求相當於租金之不當得利，依租賃法律
    關係、民法不當得利法律關係，請求被上訴人給付上訴人60
    萬元本息等語，惟為被上訴人所否認，並以上述情詞置辯。
    是以本件兩造爭執之要點在於： 兩造間自84年3月10日起至
    96年8月27日止，就系爭土地是否有租賃關係存在？ 上訴人
    得否請求被上訴人給付租金60萬元？上訴人得否依民法第17
    9條不當得利之規定， 請求被上訴人返還相當於法定最高限
    額租金之不當得利60萬元？茲析述如下。
四、兩造間自84年3月10日起至96年8月27日止，就系爭土地是否
    有租賃關係存在？上訴人得否請求被上訴人給付租金60萬元
    ？
  (一)按使用租賃為諾成契約，一造約明以某物租與相對人使用，
    其相對人約明支付租金，即生效力（最高法院19年上字第34
    3號判例要旨參照）。又租賃契約之成立， 除不動產之租賃
    契約，其期限逾一年者，應以字據為之外，並無一定之方式
    。苟合於民法第四百二十一條所謂當事人約定一方以物租予
    他方使用，他方支付租金之情形，即令未經訂立書面，仍不
    得謂當事人間之租賃關係尚未成立，最高法院著有40年台上
    字第304號判例要旨可參； 又按因使用租賃物而支付之對價
    即為租金，其約定之名稱為何，原非所問。上訴人使用系爭
    房屋，按月應給付被上訴人稻穀一百五十台斤，不得謂非使
    用房屋之對價，應不因其名為補貼而謂非屬租金性質，最高
    法院亦著有46年台上字第519號判例要旨可參；再按， 租賃
    契約係以當事人約定，一方以物租予他方使用收益，他方支
    付租金而成立，並不以出租人對於租賃物有所有權為要件，
    同院64年台上字第424號亦有判例要旨可資參照。
  (二)被上訴人雖否認有向上訴人承租系爭土地，惟查：
    1.被上訴人當時經營百儀鮮花禮品店，此有被上訴人之名片
      影本可稽（見本院卷第35頁，上證一），而證人丁○○證
      稱：「被上訴人的父親問我什麼地方有土地想要租用土地
      要放花圈等東西，我說乙○○有土地，你可以去找他談，
      我沒有陪同一起去，他們後來如何接洽，之後我就不清楚
      …。」、「我有問乙○○說土地有無要租人，我是說張子
      龍他們要租，乙○○說好，我就叫他們自己去接洽」；「
      …被上訴人的父親叫我用鐵皮蓋壹個屋頂，前面用個圍牆
      ，…我蓋好之後他就開始放花圈這些東西。」，「…一開
      始花店是被上訴人的父親經營的，後來讓給甲○○經營。
      」等語（見本院卷第54頁、56頁反面），被上訴人對於證
      人丁○○之證言並不爭執（見本院卷第106頁反面）， 則
      證人丁○○應係已知悉被上訴人或其父與上訴人已談妥租
      賃關係，始敢在系爭土地上搭蓋鐵皮屋及圍牆，故系爭土
      地上有租賃關係之事實，應堪以認定。
    2.再觀之被上訴人自承其父於85年間中風後即未使用系爭土
      地等語（見本院卷第56頁反面），如系爭土地確係被上訴
      人之父所承租，被上訴人當無在其父中風未使用系爭土地
      後，再於86年12月間簽發系爭支票交付上訴人以給付租金
      之必要；亦無需在其父中風十年後，再承諾清除地上物給
      付租金而於系爭書面親筆書寫：租金部分於96年4月12 日
      若無法清實完畢，可商議展期等字，並簽名於上。是以系
      爭土地是被上訴人向上訴人所承租，亦堪以認定。
    3.再按， 被上訴人曾於97年3月間與證人丁○○至上訴人之
      子丙○○之台中住處商討酌減租金之事，此業經丙○○住
      處大樓管理員陳政憲、證人丁○○、丙○○證述屬實，被
      上訴人雖否認有與證人丙○○商討酌減租金之事，辯稱其
      只和丙○○聊一些家常的事云云。惟查證人丁○○證稱：
      「上訴人來找我說叫我轉告被上訴人把錢算清楚，…基於
      道義我就找被上訴人去台中找上訴人的兒子，是希望他兒
      子轉告乙○○講好話，看這事如何處理，比較圓滿。」、
      「（問：甲○○在場有無說租金要減少多少？）沒有。甲
      ○○在場沒有說到數字，只是希望上訴人的兒子向上訴人
      說好聽的話。」等語，核與證人丙○○證稱：「丁○○與
      甲○○到台中找我時，都有提到說租用系爭土地，大概要
      支付120萬元，希望能減為30萬元，希望我跟我父親談。
      」、「我印象所及甲○○有講話，一直提到他沒有錢，他
      還要再去借錢等等。」等語相符，且被上訴人又自承：「
      證人丁○○之證言實在。」、「我有和丁○○到台中去找
      丙○○，至於租金的事，我都是聽丁○○和丙○○談，我
      沒有發言。」等語（見本院卷第106頁反面、55頁）， 足
      證被上訴人並不否認其積欠上訴人租金，只希望上訴人能
      減少租金，故由證人丁○○陪同前往請上訴人之子丙○○
      轉告上訴人酌減租金。況被上訴人與上訴人之子丙○○除
      系爭租金之事外，並無來往，如果不是為商討酌減租金之
      事，被上訴人何需自台北縣板橋市遠赴台中與上訴人之子
      閒聊家常？是以被上訴人辯稱其並無與證人丙○○商討酌
      減租金之事云云，並無可採。而被上訴人於系爭書面簽名
      允諾於96年4月12日清實完畢後約一年，再親赴上訴人之
      子住處商討酌減租金之事，此益加可證被上訴人確有向上
      訴人承租系爭土地，並積欠高額租金。
    4.被上訴人雖辯稱系爭書面係兩造在商談間，因上訴人不斷
      提出給付租金之要求，被上訴人不加思索，即在其上隨處
      記載下上訴人之要求，如「96年6月31日拆除」、「 租金
      部分於」、「若無法清實完畢可商議展期」、「甲○○」
      等字句，惟被上訴人在記載上開字句之時，並無表示應允
      、或同意給付，或認同上訴人所出具書面之內容之意思，
      等語。惟查，被上訴人所記載之字句雖非連續記載，然各
      字句之意思明確，可認係被上訴人應允上訴人系爭書面所
      載：「如被上訴人將地上建物拆除，地上物清理還地所有
      積欠租金到交還日為止算清」之要求。如被上訴人僅係隨
      處記載下上訴人之要求，而無同意給付，或認同上訴人所
      出具書面之內容之意思，豈有在系爭書面上簽名之必要，
      故被上訴人所辯並無可採。
    5.末查，證人丁○○證稱：「被上訴人的父親叫我用鐵皮蓋
      壹個屋頂，前面用個圍牆，被上訴人的父親有付給我錢，
      我蓋好之後他就開始放花圈這些東西。」、「甲○○當時
      就是市民代表，花店就是甲○○幫他父親照顧的，一開始
      花店是被上訴人的父親經營的，後來讓給甲○○經營。」
      等語，再參以系爭書面記載：「原因為甲○○自民國八十
      四年三月一日起向乙○○在民生段一筆土地租用未按約定
      付租金…」，被上訴人於該記載末親自簽名等情，被上訴
      人承租並占有使用系爭土地之事實，已彰彰明甚。是以上
      訴人主張兩造間自84年3月10日起至96年8月27日止，就系
      爭土地有租賃關係存在，應可採信。
    6.按民事訴訟法第222條第2項規定，當事人已證明受有損害
      而不能證明其數額或證明顯有重大困難者，法院應審酌一
      切情況，依所得心證定其數額。本件兩造間確實成立租賃
      關係，已如上述，雖上訴人所提出之上開證據無法直接證
      明兩造間所約定之租金係每月一萬元。惟按土地法第11 0
      條規定「地租不得超過地價百分之八，約定地租或習慣地
      租超過地價百分之八者，應比照地價百分之八減定之，不
      及地價百分之八者，依其約定或習慣。前項地價指法定地
      價，未經依規定地價之地方，指最近三年之平均地價。」
      。依此規定計算，系爭土地之地租每月亦超過上訴人所主
      張之一萬元之相當租金之損害（計算式如下：土地公告現
      值44,300元/平方公尺×149.09平方公尺×8%÷12個月＝4
      4016元/月），又縱或上訴人就系爭土地僅有10分之4之所
      有權，惟若以前揭計算基準，每月之地租亦超過上訴人所
      主張兩造所約定之一萬元（計算式：44016元/月÷10×4
      ＝17606.4元）。本院審酌一切情況，認每月租金1萬元應
      屬合理，是以上訴人請求被上訴人給付自交還土地之96年
      8月27日往前回溯五年之租金共60萬元，為有理由。
  (三)被上訴人雖辯稱依土地法148條、156條、158條等規定， 應
    以申報地價為計算土地租金之標準，不應以公告地價計算云
    云。惟查，依土地法第152條、156條、 158條之規定綜合以
    觀，土地所有權人聲請登記而不同時申報地價者，以標準地
    價為法定地價，而標準地價則係由各該土地之直轄市或縣市
    地政機關，依每地價等級之平均地價，報請各該土地之直轄
    市或縣市政府公告之，因此，土地地價若所有權人於聲請登
    記而不同時申報地價時，自應以公告地價為計算基準，並無
    疑義，是則被上訴人之抗辯，亦無足採。
五、上訴人得否依民法第179條不當得利之規定， 請求被上訴人
    返還相當於法定最高限額租金之不當得利60萬元？
  (一)上訴人主張縱上訴人無直接證據證明兩造間有租賃關係存在
    ，被上訴人亦無權占有使用系爭土地， 而應依民法第179條
    不當得利法律關係，返還相當於租金之不當利益60萬元予上
    訴人等語，惟為被上訴人所否認，並以上述情詞置辯。
  (二)查兩造間確實成立租賃關係，已如上述，退萬步言之，縱認
    兩造間無租賃關係存在， 然系爭土地自84年3月10日起即蓋
    有鐵皮屋供被上訴人經營花店放置花圈等物使用，此業經證
    人丁○○證述如上，被上訴人亦自承其父於85年間中風後即
    未使用系爭土地等語，系爭土地上之鐵皮屋至96年8月27 日
    始拆除將系爭土地交還上訴人，復為被上訴人所不爭執，是
    以系爭土地於其上之鐵皮屋拆除前，均由被上訴人占有使用
    應可認定，被上訴人辯稱86年就沒有使用系爭土地云云，並
    無可採。被上訴人復未舉證證明其占有使用系爭土地有何正
    當權源，則上訴人主張被上訴人無權占有使用系爭土地，應
    可採信。
  (三)按「無法律上之原因而受利益，致他人受損害者，應返還其
    利益。雖有法律上之原因，而其後已不存在者，亦同。」，
    民法第179條定有明文。又無權占有他人之土地， 可獲得相
    當於租金之利益為社會通常之觀念，最高法院著有61年台上
    字第1695號判例可稽。是以， 上訴人依民法第179條之規定
    ，請求被上訴人給付自交還土地之96年8 月27日往前回溯五
    年按每月一萬元計算之相當於租金之不當得利共60萬元，亦
    為有理由。
六、綜上所述，上訴人主張兩造間自84年3月10日起至96年8月27
    日止，就系爭土地有租賃關係存在，退步言之，縱認兩造間
    無租賃關係存在，被上訴人亦無權占有使用系爭土地，而應
    返還相當於租金之不當利益60萬元予上訴人，應可採信。從
    而，上訴人本於租賃法律關係或民法不當得利法律關係，請
    求被上訴人給付上訴人60萬元，及自原法院支付命令送達被
    上訴人翌日即97年3月5日起至清償日止，按年息5%計算之利
    息，為有理由，應予准許。原審為上訴人敗訴之判決，尚有
    未洽。上訴意旨指摘原判決不當，求予廢棄改判，為有理由
    。爰由本院予以廢棄改判，如主文第2項所示。
七、本件事證已臻明確，兩造其餘之攻擊防禦方法及所提之證據
    ，經審酌後認均無礙判決之結果，爰不予一一論述。
八、據上論結，本件上訴為有理由，爰判決如主文。
中    華    民    國    98    年    2     月    17    日
                    民事第十庭
                        審判長法  官  黃豐澤
                              法  官  吳謀焰
                              法  官  蕭艿菁
正本係照原本作成。
不得上訴。
中    華    民    國    98    年    2     月    17    日
                              書記官  王秀雲


司法院資訊處製作；財團法人民間司法改革基金會備份。
